臺灣高等法院刑事裁定　　　　　　　　　　94年度抗字第74號
　　抗 告 人
　　即自訴人　甲○○
　　被　　告　乙○○
　　　　　　　丁○○
　　　　　　　丙○○
上列抗告人因自訴被告等違反選舉罷免法案件，不服臺灣臺北地
方法院中華民國94年1月3日裁定 (91年度自字第934號)，提起抗
告，本院裁定如下：
    主  文
原裁定關於自訴刑法第壹佰肆拾陸條及公務人員選舉罷免法第玖
拾條之罪部分撤銷，發回臺灣臺北地方法院。
其他抗告駁回。
    理  由
壹、自訴意旨略以：(一)自訴人甲○○於收到「電視公辦政見發表
    會發言順序及政見發表候選人應行配合事項」後，詳加研讀
    、熟記在心，於民國91年12月4日下午6時抵達現場時，大可
    不必將其規則及條文寫在大張紙上，再將其貼到牆壁上，惟
    被告丁○○受被告乙○○之唆使，猶向自訴人大聲宣讀規則
    ，並非法阻止自訴人所攜帶欲於電視政見發表會時出示給選
    民之物品(愛心紀念帽子、掃把、畚斗、布條)，致使自訴人
    於發表電視政見之前無法休息及思考，並因對被告丁○○疲
    勞轟炸及阻止提出異議，而過度不當使用發音工具。(二)依據
    「臺北市第三屆市長、臺北市第九屆議員選舉工作進行程序
    表第47條規定：公辦政見發表會發言順序抽籤決定，發言順
    序之日期為民國91年11月15日」，被告乙○○在91年11月15
    日舉行公辦政見發表會發言時段抽籤決定發言時段之後，就
    應該依法立即再舉行發言順序抽籤決定，被告乙○○未依如
    此作法，而將自訴人之發言順序移至91年12月4日之公辦政
    見發表會前之數分鐘，當場抽籤以決定發言順序，妨害自訴
    人拉票。(三)被告乙○○未依上揭選舉工作進行程序表第57項
    規定，於91年11月20日以前製發自訴人之助選員標誌及宣傳
    車旗幟，遲至11月27日開始競選活動之後始發給。(四)被告丁○○值班之時間原為91年12月3日，其為便於達到妨害自訴
    人選舉之目的，特別將值班時間改為91年12月4日，並且選
    擇負責執行公辦電視政見發表會會場外之監察職務以達成妨
    害自訴人選舉之目的。(五)被告丁○○實際妨害自訴人選舉之
    時間為91年12月4日下午6時25分至7時29分之間，而被告丁○○竟在辯護意旨中偽稱：「民國91年12月3日下午1至4時
    ，被告奉派擔任第九屆市議員選舉公辦政見發表會外場執行
    監察職務」，由此可證，被告丁○○故意偽造公文書。(六)政
    見發表會注意事項第9點規定，政見發表時除主持人、選務
    人員及工作人員外，其他人不得在場，自訴人被主持人唱名
    而進入政見發表會會場，被告丁○○也緊隨自訴人進入會場
    ，並坐在自訴人發言台左前方，故意妨害自訴人選舉。(七)被
    告等非法將自訴人身上彩帶上之幸運號碼8號之下半部非法
    遮去，而偽造變造成非常不幸運之0號。(八)被告乙○○當天
    雖不在場，但其拒絕回函告知被告丁○○之年籍，自訴人才
    將被告乙○○一併列入，認被告丁○○係受被告乙○○教唆
    及授意而為前開犯行；被告丙○○在政見發表會場在場助勢
    被告丁○○妨害自訴人發表政見，因認被告乙○○涉犯刑法
    第15條、第146條、第304條第1項後段、第134條及公職人員
    選舉罷免法第90條、第98條之罪嫌，被告丁○○、丙○○等
    共同涉犯刑法第146條、第304條第1項後段、第134條及公職
    人員選舉罷免法第90條、第98條之罪嫌，被告丁○○另犯刑
    法第211條之偽造公文書罪嫌云云。
貳、抗告意旨略以: 刑事訴訟法第319條第1項前段、第3項，司
    法院院字第1620號解釋、最高法院50年臺非字第45號、73年
    臺上字第4817號判例要旨，均闡明「犯罪被害人得提起自訴
    」、「犯罪事實一部提起自訴者，他部雖不得自訴亦以得提
    起自訴論」、「侵害國家或社會法益之犯罪，如個人亦因而
    同時受害者，則被害之個人亦得提起自訴」，是本件自訴完
    全合法，原裁定顯無可維持，請撤銷原裁定，以保障權益。
參、撤銷發回部分:( 即自訴刑法第146條、公職人員選舉罷免法
    第90條部分)
    按不得提起自訴而提起者，應諭知不受理之判決，刑事訴訟
    法第334條定有明文。查原審認自訴人所指陳被告等三人涉
    犯之刑法第146條及公職人員選舉罷免法第90條之罪嫌部分
    ，其立法目的均在確保選舉過程之正當性、合法性及公平性
    ，其直接受侵害者，仍係國家機關之公信力、公權力，亦即
    此等犯罪所侵害者為國家法益，其直接被害者應為國家，個
    人僅屬間接被害人，本件自訴人既非犯罪之直接被害人，依
    法就此部分即不得提起自訴。然竟未依前開規定，諭知不受
    理之判決，而以犯罪嫌疑不足，裁定駁回自訴，顯有違誤，
    此部分即無可維持，應由本院將原裁定關於此部分撤銷，發
    回原審法院，另為適法之處理。
肆、駁回部分:
    原裁定以: 按法院或受命法官於自訴案件第一次審判期日前
    訊問及調查結果，如認為案件有刑事訴訟法第252條至第254
    條之情形者，得以裁定駁回其自訴，同法第326條第3項定有
    明文。自訴人指稱被告乙○○教唆被告丁○○禁止其攜帶物
    品文件進入政見發表會會場，並且拒絕告知被告丁○○之年
    處罰云云。按刑法第304條第1項強制罪，係以強暴、脅迫使
    人行無義務之事或妨害他人行使權利為其要件，查監察小組
    委員到場監察，係依公職人員選舉罷免法、各級選舉委員會
    執行監察職務準則及臺北市第三屆市長、第九屆市議員選舉
    使用電視辦理公辦政見發表會注意事項之規定，而上揭注意
    事項八，明確規定候選人發表政見不得攜帶廣告、危險物品
    或有違背公共秩序、善良風俗之行為。另臺北市選舉委員會
    91 年11月18日北市選三字第091030 26430號通知各候選人
    參加政見發表會所函附之「電視政見發表會候選人應行配合
    事項」內亦有相同之規範，此有臺北市選舉委員會92年1月
    24日北市選四字第09203003520號函附卷可稽。是被告丁○○所為係屬監察小組委員執行職務之行為，尚不符刑法第
    304條強制罪之構成要件。另被告乙○○拒絕告知被告丁○○之年籍資料，亦不該當刑法第304條之構成要件，尚難認
    定被告乙○○犯有上開罪名。又自訴人指稱被告乙○○、丁○○、丙○○違反「臺北市第三屆市長、第九屆市議員選舉
    使用電視辦理公辦政見發表會注意事項」第十三項第二款及
    第四款之規定，使電視螢幕之字幕將其身上彩帶之「8號」
    的下半部被非法遮去而僅剩下「0」字，係觸犯刑法第211條
    之偽造公文書罪。另被告丁○○係在中華民國91年12月4日
    下午6點25分至7點29分之間，而被告丁○○竟於辯護意旨中
    辯稱：「民國91年12月3日下午1至4時被告奉派擔任第九屆
    市議員選舉公辦政見發表會外場執行監察職務」，被告丁○○係觸犯刑法第211條偽造變造公文書罪云云。按依刑法第
    10 條第3項規定，稱公文書，係指公務員職務上製作之文書
    。自訴人所指稱之彩帶上號碼，以及被告丁○○之答辯狀均
    非屬刑法第10條第3項所稱之公文書，自無刑法第211條偽造
    公文書罪之適用。此外，復無其他證據足認被告等有自訴人
    所指犯強制罪、偽造文書罪，而以犯罪嫌疑不足，裁定駁回
    自訴。此部分經核並無不合。自訴人提起抗告，對此部分並
    未指出原裁定有何不當，而原裁定關於此部分即無違誤，其
    抗告即為無理由，應予駁回。
據上論斷，依刑事訴訟法第412條、第413條前段，裁定如主文。
中　　華　　民　　國　　94　　年　　4 　　月　　8 　　日
                  刑事第十五庭審判長法  官  蔡永昌
                                    法  官  陳榮和
                                    法  官  蔡國在
以上正本證明與原本無異。
不得再抗告。
                                    書記官  耿鳳君
中　　華　　民　　國　　94　　年　　4 　　月　　8 　　日
